【裁判字號】    98,上訴,1171
【裁判日期】    981020
【裁判案由】    偽造文書等
【裁判全文】
臺灣高等法院高雄分院刑事判決        98年度上訴字第1171號
上  訴  人  臺灣高雄地方法院檢察署檢察官
上  訴  人
即  被  告      乙○○
上列上訴人因被告偽造文書等案件，不服臺灣高雄地方法院98年
度易字第438 號中華民國98年7 月14日第一審判決（起訴案號：
臺灣高雄地方法院檢察署97年度偵字第12521 號），提起上訴，
本院判決如下：
    主  文
原判決關於業務侵占部分撤銷。
乙○○被訴業務侵占部分無罪。
其他上訴駁回。
前項上訴駁回之乙○○所犯行使偽造私文書罪，所處有期徒刑肆
月，如易科罰金以新台幣壹仟元折算壹日。
    事  實
一、乙○○係個人從事不動產仲介工作，以仲介客戶買賣房屋為
    其業務，於執行業務過程中，有向客戶收取斡旋金之行為，
    於民國（以下同）96年12月間，經由一楊姓已成年女子之介
    紹，知悉吳麗珠欲出售位於高雄市○○區○○路82、84號12
    樓之房地，乃帶同買主甲○○前往上址看屋後，甲○○因欲
    購買系爭房地，於96年12月24日晚上7 時40分許，以新臺幣
    （下同）480 萬元為購買系爭房地之價款，委託乙○○向該
    房地之所有人吳麗珠議價，並在其位於高雄市新興區○○○
    路12號住處，交付乙○○斡旋金10萬元，言明若房屋買賣未
    成交，應將該筆斡旋金退還，詎乙○○收下10萬元斡旋金後
    ，明知其並未與系爭房地所有人吳麗珠磋商交易之條件，為
    免買主甲○○發覺，竟基於行使偽造私文書之犯意，在未徵
    得吳麗珠之同意或授權之情形下，於96年12月25日，先利用
    經營刻印店（店名不詳）、不知情、真實姓名年籍不詳之成
    年男子偽造「吳麗珠」之印章1 枚後，在其位於高雄市○○
    路上之公司內，以「吳麗珠」之名義，於不動產買賣契約書
    之「立契約書人甲方」欄，偽簽「吳麗珠」之署名1 枚，並
    以上開偽造之印章蓋用於該不動產買賣契約書上而偽造「吳
    麗珠」之印文共11枚，以此方式偽造「吳麗珠」為出賣人之
    不動產買賣契約書，並交付甲○○而行使之，使甲○○誤信
    吳麗珠確有同意以上開價格出售系爭房地，足生損害於吳麗
    珠及甲○○。嗣因銀行核貸未果，甲○○向乙○○表示放棄
    購買系爭房地，並要求退還斡旋金10萬元，乙○○均藉故拖
    延，乃與該房地所有人吳麗珠接洽後，發現乙○○並未與之
    締約，始查悉上情。
二、案經甲○○訴由高雄市政府警察局新興分局移送臺灣高雄地
    方法院檢察署檢察偵查起訴。
    理  由
壹、証据能力部分：
    按被告以外之人於審判外之陳述，雖不符前4 條之規定，而
    經當事人於審判程序同意作為證據，法院審酌該言詞陳述或
    書面陳述作成時之情況，認為適當者，亦得作為證據，刑事
    訴訟法第159 條之5 第1 項定有明文。本件檢察官、被告乙
    ○○於本院審判程序時，就本判決所引用被告以外之人於審
    判外之言詞或書面陳述，均明示同意有證據能力，審酌該具
    有傳聞證據性質之證據，其取得過程並無瑕疵，且與待證事
    實具有關聯性，證明力非明顯過低，以之作為證據係屬適當
    ，爰依刑事訴訟法第159 條之5 第1 項之規定，認有証据能
    力俱得為證據。
貳、行使偽造文書有罪部分：
一、訊據被告乙○○對於上開未經案外人吳麗珠同意或授權下，
    於96年12月25日，委由不知情之刻印店老闆刻製「吳麗珠」
    之印章1 枚，復於其位於高雄市○○路上之公司內，擅以「
    吳麗珠」之名義，於不動產買賣契約書之「立契約書人甲方
    」欄，簽立「吳麗珠」之署名1 枚，並以上開印章於該不動
    產買賣契約書上蓋用「吳麗珠」之印文共11枚後，藉以偽造
    「吳麗珠」為出賣人之不動產買賣契約書後，交付該偽造之
    不動產買賣契約書與甲○○而予行使等情，業據被告坦承不
    諱，核與告訴人甲○○指訴情節相符，並經證人吳麗珠陳述
    屬實，並有委託購屋合約書、不動產買賣契約書、被告乙○
    ○簽立之商業本票各1 份附卷可資佐証，事証明確，其犯行
    已堪認定。
二、被告乙○○冒用「吳麗珠」名義，利用經營刻印店、不知情
    、真實姓名年籍不詳之成年男子偽造「吳麗珠」印章後，於
    不動產買賣契約書上偽簽「吳麗珠」之署名，持偽造之「吳
    麗珠」印章蓋用於該契約書上偽造「吳麗珠」之印文，藉以
    偽造「吳麗珠」為出賣人之不動產契約書，並將該偽造之不
    動產契約書交付告訴人而行使之行為，此部分核係犯刑法第
    216 條、第210 條之行使偽造私文書罪。被告乙○○偽造「
    吳麗珠」印章、署名及印文後，用以偽造「吳麗珠」為出賣
    人之不動產買賣契約書持以行使，其偽造印章、署名、印文
    之行為係偽造文書之階段行為，偽造文書之低度行為復為行
    使偽造文書之高度行為所吸收，均不另論罪。被告乙○○告
    利用經營刻印店、不知情、真實姓名年籍不詳之成年男子，
    偽造「吳麗珠」之印章後，用以偽造「吳麗珠」為出賣人之
    不動產買賣契約書，為間接正犯。
三、原審適用刑法第216 條、第210 條、第219 條規定，並審酌
    被告乙○○身為不動產仲介從業人員，意未能謹守份際，違
    背誠信及職業道德，未經吳麗珠同意，擅自以「吳麗珠」，
    偽造上開不動產買賣契約書，並交付告訴人而行使，使告訴
    人誤信吳麗珠同意出售系爭房地，所為實無可取，其犯已坦
    認行使偽造文書犯行，素行尚可，及其犯罪動機、目的、手
    段等一切情狀，此部分量處有期徒刑4 月。並說明偽造之「
    吳麗珠」印章1 枚，雖未經扣案，惟亦無證據證明業已滅失
    ，自應與前揭偽造之「不動產買賣契約書」上偽造之「吳麗
    珠」署名1 枚暨偽造之「吳麗珠」印文共11枚，依刑法第21
    9 條之規定，併予宣告沒收。又以前揭偽造之「不動產買賣
    契約書」，既經被告乙○○交付告訴人而行使之，即非屬被
    告所有之物，爰不予宣告沒收之理由。經核原判決此部分認
    事用法並無不合，量刑亦屬適當，檢察官上訴指摘原判決此
    部分量刑過輕，被告上訴指摘此部分量刑過輕，均為無理由
    ，均應予駁回。
四、前開上訴駁回之乙○○所犯行使偽造私文書罪部分，所處之
    刑為有期徒刑4 月，固因與本院撤銷改判部分之業務侵占所
    為科刑定執行刑而未予諭知易科罰金標準，但業務侵占部分
    既經本院撤銷改判無罪，且偽造文書部分亦因上訴而為本院
    審酌範圍，為訴訟經濟考量，本院爰依法同時諭知如易科罰
    金以新台幣1 千元折算1 日。
參、被訴業務侵占改判無罪部分：
一、公訴意旨略以：被告乙○○係個人從事不動產仲介工作，以
    仲介客戶買賣房屋為其業務，為從事業務之人，其於執行業
    務過程中，有向客戶收取斡旋金作為要約或要約引誘之業務
    行為，於民國96年12月間，經由1 名楊姓已成年女子之介紹
    ，知悉吳麗珠欲出售位於高雄市○○區○○路82、84號12樓
    之房地（下稱系爭房地），乃帶同甲○○前往上址看屋後，
    甲○○因欲購買系爭房地，乃於96年12月24日晚上7 時40分
    許，以新臺幣（下同）480 萬元為購買系爭房地之價款，委
    託乙○○向該房地之所有人吳麗珠議價，並在其位於高雄市
    新興區○○○路12號住處，交付乙○○斡旋金10萬元，言明
    若房屋買賣未成交，應將該筆斡旋金退還。詎乙○○收受該
    筆10萬元之斡旋金而持有中，因缺錢花用，竟意圖為自己不
    法之所有，變易持有為所有之意思，將上開斡旋金侵占入己
    ，並花用殆盡。因認被告乙○○涉有刑法第336 條第2 項之
    業務侵占罪嫌。
二、公訴人認被告乙○○涉有業務侵占罪嫌，係以被告乙○○已
    坦承有收受斡旋金10萬元，並花用殆盡，核與告訴人甲○○
    指訴情節相符，並有委託購屋合約書、被告乙○○簽立之商
    業本票各1 份附卷可証等語，為其論据。
三、訊之被告乙○○否認有何業務侵占犯行，辯稱：我收取斡旋
    金後，就將部分的錢交給一位楊小姐作為介紹費，因為是透
    過她去跟屋主委託的仲介聯絡，且交易的過程也有支付公關
    費，所以我一時沒有辦法全部償還這筆錢，並沒有侵占的意
    思等語。經查：
（一）被告乙○○於96年12月24日接受告訴人甲○○委託，以總
      價480 萬元之條件洽購系爭房地，告訴人並於同日交付10
      萬元之斡旋金與被告乙○○，而被告乙○○並未與案外人
      即系爭房地之所有人吳麗珠就系爭房地洽訂買賣契約，嗣
      因銀行核貸未果，告訴人向其表示放棄購置系爭房地，被
      告乙○○因已將錢用盡無法返還斡旋金，此部分事實固堪
      認定。
（二）按市面上房地仲介買賣實務上常見所交付「斡旋金」之性
      質，係為委託居間仲介之人向買賣契約之他方居間仲介房
      屋買賣事宜，所因此支付之金錢，其目的含有避免因仲介
      人經一番奔走遊說經對方允諾簽約後，交付斡旋金之一方
      又反悔不買，故此時仲介人即可沒收該斡旋金，故斡旋金
      應屬仲介契約之定金，則被告乙○○收受告訴人所支付之
      斡旋金10萬元，應屬被告乙○○為自己而持有，此一性質
      並不因依委託契約約定一旦日後買賣不成立，仲介人應負
      返還該斡旋金義務而有所影響，被告乙○○並非替交付斡
      旋金之一方即告訴人保管持有該款，該斡旋金既屬仲介之
      定金，於交付後屬仲介人所有，則被告乙○○縱將其花用
      殆盡，亦難認被告乙○○構成侵占。至被告於受委託仲介
      之初若主觀上即有不法所有意圖而予收受10萬元或受委託
      仲介一日斡旋後無法促成買賣成交猶無法返還10萬元，是
      否構成刑事詐欺或單純民事部份，均非本件所得論究。
    綜上所述，因房屋仲介業交付斡旋金之性質，係為避免因仲
    介人經一番奔走遊說經對方允諾簽約後，交付斡旋金之一方
    又反悔不買，故此時仲介人即可沒收該斡旋金，故斡旋金之
    性質應屬仲介契約之定金，定金交付後，應屬收受定金人所
    有，則被告乙○○縱將定金花用殆盡，亦難認被告乙○○侵
    占，此外復查無其他確切証据証明被告乙○○有侵占犯罪情
    事，其犯罪即屬不能証明。
四、原審不察，此部分遽予論科，尚有未洽，被告乙○○上訴指
    摘原判決此部分不當，為有理由，檢察官上訴指摘原判決此
    部分量刑過輕，雖無理由，惟原判決此部分既有可議，此部
    分自應予撤銷，並改為被告乙○○此部分無罪之判決，以免
    冤抑。
據上論結，應依刑事訴訟法第368 條、第369 條第1 項前段、第
364 條、第301 條第1 項，刑法第41條第1 項前段，刑法施行法
第1 條之1 ，判決如主文。
本案經檢察官林應華到庭執行職務。
中    華    民    國    98    年    10    月    20    日
                  刑事第八庭    審判長法  官   洪兆隆
                                      法  官   李政庭
                                      法  官   張盛喜
以上正本證明與原本無異。
偽造文書部分如不服本判決應於收受本判決後10日內向本院提出
上訴書狀，其未敘述上訴理由者，並得於提起上訴後10日內向本
院補提理由書狀（均須按他造當事人之人數附繕本）「切勿逕送
上級法院」。
業務侵占部分不得上訴。
中    華    民    國    98    年    10    月    20    日
                                      書記官   黃一秋
附錄本件判決論罪科刑法條：
刑法第210條
偽造、變造私文書，足以生損害於公眾或他人者，處5 年以下有
期徒刑。
刑法第216條
行使第210 條至第215 條之文書者，依偽造、變造文書或登載不
實事項或使登載不實事項之規定處斷。


司法院資訊處製作；財團法人民間司法改革基金會備份。
